【裁判字號】    88,上易,2025
【裁判日期】    890531
【裁判案由】    詐欺等
【裁判全文】
臺灣高等法院高雄分院刑事判決                  八十八年度上易字第二二五號
    上訴人  臺灣高雄地方法院檢察署檢察官
    被  告  甲○○
右上訴人因被告詐欺等案件，不服臺灣高雄地方法院八十八年度易字第一二一六號中
華民國八十八年八月三十一日第一審判決（起訴案號：臺灣高雄地方法院檢察署八十
七年度偵字第一四０一０號），提起上訴，本院判決如左：
    主      文
上訴駁回。
    理      由
一、本案經本院審理結果，認第一審判決以不能證明被告甲○○有詐欺及強制未遂犯
    行，而諭知無罪之判決，核無不當，應予維持，並引用第一審判決書記載之證據
    及理由（如附件）。
二、檢察官上訴意旨以：被害人乙○○前後指述細節雖有不一，但不影響其指述之真
    實性；且被告否認向被害人借錢，辯稱：是繳房租及押金云云。然被告既已與被
    害人分手，前開押金房東應已還給被告，被告理應將押金交還被害人，竟置之不
    理，其有詐欺之犯意甚明；又原審認被告借款不還有可能係蓄意不還，但被告若
    蓄意不還，依經驗法則自得據以推論被告自始即蓄意詐欺。另，被害人係一弱女
    子，即使被告只以機車押送，被告是否敢當街呼救，不無可疑，且現今社會人與
    人之關係其為冷漠，被害人會審酌即使呼救，是否有人搭救，如無人搭救，是否
    將激怒被告，引發殺機云云，而指摘原判決不當。
三、惟查，告訴人執有被告所開具之保管條，僅能證明被告與告訴人間有此債權債務
    關係，自不能據為被告論罪唯一依據。而被告與告訴人本為男女朋友關係，於分
    手後告訴人所為之指述，已難期真實；何況，告訴人對被告向其借款日期，係在
    彼等二人分手前或分手後？被告要取回保管條，係在告訴人交款予被告之日或接
    近還款之日？等重要情節前後指述不一而有嚴重瑕疵，自難以其片面之指訴遽認
    被告犯罪。又，按刑法第三百三十九條第一項詐欺罪之成立，以意圖為自己或第
    三人不法所有，以詐術使人將本人或第三人交付為要件。所謂以詐術使人交付，
    必須被詐欺人因其詐術而陷於錯誤，若其所用方法，不能認為詐術，亦不致使人
    陷於錯誤，即不構成該罪（最高法院四十六年台上字第二六０號判例）。因此，
    退步言之，縱認告訴人指稱被告係以欠地下錢莊債務而向其借款，但卻用於開設
    賭場之房租、押金一節屬實，然被告既已明知告訴人向地下錢莊舉債，週轉失靈
    ，卻仍願出借，顯然告訴人並未陷於錯誤，與詐欺取財罪之犯罪構成要件不合；
    至被告縱已取回押租金而未償還告訴人，僅屬事後債務不履行之問題，不得據以
    推測被告於借款之初有詐欺之犯意。參以同案被告陳秋安被訴強制未遂部分，業
    經原審判決無罪，並經本院駁回檢察官之上訴確定在案，有原審判決書及本院全
    國前案紀錄表可憑。綜上所述，檢察官之上訴為無理由，應予駁回。
四、被告經合法傳喚，無正當之理由不到庭，爰不待其陳述逕行判決。
五、被告陳秋安部分業經判決無罪確定在案。
據上論斷，應依刑事訴訟法第三百六十八條、第三百七十一條、第三百七十三條，判
判如主文。
本案經檢察官郭振昌到庭執行職務。
中    華    民    國        八十九      年      五      月    三十一    日
                              臺灣高等法院高雄分院刑事第二庭
                                  審判長法官  曾永宗
                                        法官  曾玉英
                                        法官  邱永貴
右正本證明與原本無異。
不得上訴。
                                      書記官  鄭靜芳
中    華    民    國        八十九      年      六      月      一      日
                                                                      Ｈ
附件
臺灣高雄地方法院刑事判決                        八十八年度易字第一二一六號
    公  訴  人  臺灣高雄地方法院檢察署檢察官
    被      告  甲○○  男三十一歲（民國○○○年○月○日生）
                        住高雄縣大寮鄉○○○路二四七巷十五號
                        身分證統一編號：Ｓ一二四一六一七一號
右列被告因詐欺等案件，經檢察官提起公訴（八十七年度偵字第一四○一○號），本
院判決如左：
    主  文
甲○○無罪。
    理  由
一、公訴意旨略以：被告甲○○於民國八十三年間因傷害案件，經法院判處有期徒刑
    三月，於八十四年七月三日執行完畢，仍不知悔改，明知已無清償能力，竟意圖
    為自己不法之所有，於八十七年二月上旬某日，向已於同年一月間分手之女友乙
    ○○佯稱：因欠地下錢莊新台幣（下同）二十萬元未還，如在二月中無法償還，
    將會死得很難看，俟下個月標會，定會償還等語，使乙○○不疑有詐，經多方湊
    錢，始得款十八萬五千元，而於八十七年二月十三日上午十時三十分許，前往高
    雄市○○○路十六號，將所湊得之前開款項，悉數交付予被告甲○○，並由被告
    甲○○簽立保管條一紙，以為憑據。嗣於同日下午三時，被告甲○○恐乙○○以
    上開保管條對有不利訴訟，遂以有要事商量為由，邀約乙○○前往其住處，詎乙
    ○○到達後，被告甲○○竟夥同被告陳秋安（已先行審結），持球棒作勢欲毆打
    狀，要脅乙○○交還上開保管條，被告陳秋安並稱如不交出，就打死妳等語，乙
    ○○不得已隨同被告陳秋安回家拿取該紙保管條而行無義務之事，於回家途中，
    乙○○以上廁所為由，趁隙逃離，被告甲○○、陳秋安始未得逞，因認被告甲○
    ○涉犯刑法第三百三十九條第一項之詐欺罪嫌、同法第三百零四條第二項、第一
    項之強制未遂罪嫌云云。
二、按犯罪事實應依證據認定之，無證據不得推定其犯罪事實；又不能證明被告犯罪
    者，應諭知無罪之判決，刑事訴訟法第一百五十四條、第三百零一條第一項分別
    定有明文。
三、公訴人認被告甲○○涉有上開犯行，係以告訴人乙○○之指訴、保管條影本一紙
    及被告甲○○否認前開款項係分手後之借款，又迄不清償為論罪之主要憑據。然
    訊之被告甲○○則堅決否認有詐欺及強制犯行，辯稱：前開款項係房租及押金，
    並未持球棒作勢欲打乙○○及強迫乙○○回家拿保管條等語。經查：
  （一）告訴人告訴意旨雖謂伊於右揭時地交付被告甲○○十八萬五千元是因被告甲
        ○○詐稱其積欠地下錢莊二十萬元，致伊陷於錯誤之故（見卷附告訴狀），
        惟其於偵審中先後供稱：「不是（住一起時買傢俱的錢），是他開賭場，賭
        地下錢莊的錢，向我借的，當時已分手」（見偵查卷八十七年八月二十五日
        訊問筆錄）、「我與甲○○當時為男女朋友關係，他說他向地下錢莊借錢，
        我湊錢借二十萬元予他，且寫了保管條，事後時間到了，我去要錢，他們不
        還，陳秋安當時即拿棒球棒打我，甲○○阻止他打我，我騙他們說保管條不
        在身上，甲○○叫陳秋安帶我回去拿，我籍故說肚子痛要上廁所而跑掉，那
        邊是一市場」、「剛開始他說是地下錢莊逼債，後才知道那是他開設賭場之
        房租、押金」（見本院八十八年四月二十七日審判筆錄）、「（問：為何要
        去建國二路十六號之住處？）因日期到了」、「當時我們已分手了」、「我
        是現金借他，他如何使用是他的事」、「我錢借他後，他叫我幫他租房子，
        與甲○○去買傢俱是他叫後幫他的忙」、「（問：被告當初如何對你說？）
        當初他是說他欠地下錢莊」、「不知他借這錢做何事，事後才知其開賭場，
        當初借錢是說欠地下錢莊」、「我拿錢予他一個禮拜後，他才提議要做什麼
        」、「交予他十幾天後，他才邀我去買傢俱，那時不曉是我借他的」、「（
        問：房子何人去承租的？）當初是我與他一同去承租」、「（問：依告訴狀
        二月十三日上午給錢，二月十三日下午要保管條？）是將近要還錢時，他講
        的」、「（問：何時他告訴你要交出保管條？）事情過久了」、「（問：交
        錢予甲○○多久後，他向你要保管條？）接近還錢的時候，尚有四、五天的
        時候」、「（問：借錢予他時尚未分手？）是的，尚未分手」（以上均見本
        院八十八年五月十一日審判筆錄）等語在卷，告訴人既就被告甲○○施用何
        詐術致其陷於錯誤、借錢時二人之關係為何及何時強制其取回保管條，所述
        前後不一，而上開保管條影本縱足以證明告訴人與被告甲○○間有債權債務
        關係，然二人間既有金錢往來，且先前又係男女朋友關係，況告訴人取交前
        開款項交予被告甲○○後，尚要求被告甲○○書立保管條以為憑據，顯見其
        對被告甲○○之經濟能力知之甚稔，至被告甲○○雖於偵審中均否認該保管
        條係借款，然債務人未依債務本旨履行給付者，依一般社會經驗而言，原因
        非一，其因不可歸責之事由無法給付，或因合法主張抗辯事由而拒絕給付，
        甚至債之關係成立後，始行惡意拒絕給付，皆有可能，非必出於自始無意給
        付之詐欺犯罪一端，是尚難以被告甲○○否認債務，且迄未清償，即推定其
        自始即有不法所有之意圖，且係施用詐術，自尚難據告訴人前開所述、卷附
        之保管條影本一紙及被告甲○○否認借款，且延不清償，而認被告甲○○施
        用詐術使告訴人陷於錯誤，核與上開詐欺罪之構成要件尚有未合，自難以該
        罪相繩。
  （二）又果如告訴人所言，被告甲○○係於借款當日下午即誑稱有要事相商，將其
        騙至前開建國二路十六號處，並強制其返家取還上開保管條，然其卻又供稱
        ：「我錢借他後，他叫我幫他租房子，與甲○○去買傢俱是他叫後幫他的忙
        」、「我拿錢予他一個禮拜後，他才提議要做什麼」、「交予他十幾天後，
        他才邀我去買傢俱，那時不曉是我借他的」、「（問：房子何人去承租的？
        ）當初是我與他一同去承租」（以上均見本院八十八年五月十一日審判筆錄
        ），其既受有被告甲○○、陳秋安之強制行為，又怎麼可能將上開借款交予
        被告甲○○後，再陪同被告甲○○租房子、購買傢俱？況其既能明確指訴被
        告甲○○、陳秋安之強制行為係於借款當日下午，自無因經過長時間而記憶
        不清之理，告訴人雖嗣後改稱受被告甲○○、陳秋安之強制行為係在上開款
        項清償期屆至前數天，因時間經過，記憶不清云云，自非可採。再依告訴人
        所述，其係由被告陳秋安以機車搭載返家取保管條，然機車並非如小客車般
        封閉可控制乘客行動，告訴人沿途均有求救機會，然其竟未求救，反須籍口
        上廁所，再趁機逃脫，殊異常理，綜上所述，其就被告甲○○、陳秋安何時
        實施上開強制行為，於偵審中前後所述不一，而所述脫困方式又異於常情，
        此外復查無其他積極證據足以證明被告甲○○有上開詐欺、強制犯行，自屬
        不能證明被告甲○○犯罪，揆諸首揭說明，應為無罪判決之諭知。
四、另檢察官移送併辦意旨以被告甲○○明知已無支付能力，仍於八十七年八月十七
    日將其所有車牌ＶＥ－二六三一號自用小客車交由告訴人王清雲經營之上成汽車
    保養場修繕，修繕完畢後並交付支票一紙以為修繕費用，惟該支票屆期提示竟遭
    退票，嗣後屢經請求展延，再則避不見面，迄今尚有修繕費用七萬五千元未給付
    ，係犯刑法第三百三十九條之詐欺罪嫌部分（八十八年度偵字第四六四七號），
    認與本案為同一案件，請求併予審理云云，經查本件既經本院判決無罪，且移送
    併辦之被害人與本案並非同一案件，亦無裁判上一罪關係存在，故移送併辦部分
    ，既未經提起公訴，本院自無從併予審理，該部分爰退請檢察官另行處理。
五、又被告經合法傳喚，無正當理由不到庭，本院認為應諭知無之案件，故不待其陳
    述，逕行判決。
據上論斷，應依刑事訴訟法第三百零一條第一項、第三百零六條，判決如主文。
本案經檢察官王俊力到庭執行職務。
中      華      民      國      八十八    年    八      月    三十一    日
                                  臺灣高雄地方法院刑事庭
                                      法  官  李麗珠
右正本證明與原本無異。
如不服本判決，應於判決送達後十日內，向本院提出上訴狀。
                                      書記官  簡鴻雅
中      華      民      國      八十八    年    八      月    三十一    日


司法院資訊處製作；財團法人民間司法改革基金會備份。
